【裁判字號】    95,簡,300
【裁判日期】    951130
【裁判案由】    野生動物保育法
【裁判全文】
臺北高等行政法院判決
                                     95年度簡字第00300號
原      告  甲○○
原      告  乙○○
原      告  丙○○
被      告  基隆市政府
代  表  人  丁○○市長）住同.
訴訟代理人  戊○○
            己○○
上列當事人間因野生動物保育法事件，原告不服行政院農業委員
會中華民國95年3 月9 日農訴字第0940172317號訴願決定，提起
行政訴訟。本院判決如下：
    主  文
訴願決定及原處分均撤銷。
訴訟費用由被告負擔。
    事  實
一、事實概要：
    原告甲○○、乙○○及丙○○等3 人於民國（下同）94 年9
    月16日，自台北縣萬里漁港搭乘世紀號漁船（編號：
    CT2-6021）進入棉花嶼、花瓶嶼附近海域進行潛水捕魚作業
    活動，其活動範圍及進行潛水之地點，依據北部地區巡防局
    第二一岸巡大隊94年10月25日北二一字第0940052856號函及
    訪談調查筆錄、94年10月29日北二一字第0940052900號函及
    訪談調查筆錄，被告認定原告等3 人已進入棉花嶼、花瓶嶼
    附近海域進行潛水活動，業已違反被告85年3 月18日85基府
    建農字第0171228 號公告（下稱系爭公告）「棉花嶼、花瓶
    嶼野生動物保護區」特別管制之事項，經被告審查，認已違
    反野生動物保育法第10條第4 項及第50條第1 項第2 款之規
    定，遂以94年11月17日基府海農貳字第0940132033、
    0000000000、0000000000號等函科處原告行政罰鍰新台幣（
    以下同）5 萬元之處分（下稱系爭處分），原告等3 人均不
    服提起訴願，經訴願決定駁回。原告等人仍表不服，遂提起
    本件行政訴訟。
二、兩造聲明：
  (一)原告聲明求為判決：
    1.訴願決定及原處分均撤銷。
    2.訴訟費用由被告負擔。
  (二)被告聲明求為判決：
    1.駁回原告之訴。
    2.訴訟費用由原告負擔。
三、兩造之爭點：原告等3 人有無違反野生動物保育法第10條第
    4 項及第50條第1 項第2 款之規定？
  (一)原告主張之理由
    1.原告等三人於94年9 月16日應案外人「世紀號」船長吳哲
      夫之要至彭佳嶼潛水，其告知原告：「至彭佳嶼潛水，潛
      3 支氣瓶，船資2500元，氣瓶裝備自行攜帶，其他事項由
      其準備。」原告方於當日搭乘該船至彭佳嶼潛水。惟未料
      吳哲夫為了節省油資並沒未依契約前往彭佳嶼，乃投機於
      沿途海域島嶼告知潛水地點到達，因原告等無經驗而遭其
      隱瞞事實致誤認該島嶼為彭佳嶼，而下海潛水，直至原告
      甲○○、及乙○○2人發生意外，漂流海上達48小時後獲
      救上岸，經報導及親友告知方知潛水點為管制區域。而後
      被告於94年11月17日分別以基府海農貳字第0940132033、
      094132034、0000000000號函分別處分原告等以未經申請
      許可進入「棉花嶼、花瓶嶼野生動物保護區」緩衝區，違
      反野生動物保育法第10條第4項第4款及第50條第1項第2款
      之規定，各處罰鍰5萬元。原告不服提起訴願，亦遭行政
      院農業委員會以95年3月9日農訴字第0940172317號訴願決
      定駁回。
    2.查行為人無故意或過失者不罰，本案被告及訴願決定機關
      均僅以吳哲夫之偵訊筆錄紀載：「約於10時先到花瓶嶼．
      .... 下午2時到棉花嶼讓乘客進行水上活動。」及原告返
      回陸地後始知情而未否認上開事實之偵訊筆錄紀載，斷然
      決定處分，惟查原告等均受吳哲夫之欺瞞，而非故意或過
      失違反法令，被告未先予查明有違背職責，況原告甲○○
      、乙○○二人均向基隆地方法院檢察署對吳哲夫提出遺棄
      等罪嫌之告訴（現正偵辦中，基隆地方法院檢察署偵字第
      368號），是以本案事實顯有查明之必要。
    3.請將訴願決定及原處分均撤銷，以保權益。
  (二)被告主張之理由：
    1.查棉花嶼為懸立於北海之火山島嶼，長期來即為野鳥棲息
      繁殖區，經被告報奉行政院農業委員會於85年2 月17日農
      林字第5030095A號函，核定為野生動物保護區，將棉花嶼
      分為核心區及緩衝區；核心區「全島陸域部份」、緩衝區
      「棉花嶼平均低潮線向海域延伸500 公尺之海域部分」，
      花瓶嶼分為核心區及緩衝區；核心區「全島陸域部份」、
      緩衝區「花瓶嶼平均低潮線向海域延伸200 公尺之海域部
      分」，其緩衝區並特別管制：每年3 月至9 月海鳥繁殖期
      間，除漁民作業外，進入緩衝區者應經被告許可。
    2.被告確已依保育計畫確實執行，設置告示、解說牌，明示
      保護區之範圍，並於期間進行多項宣導教育活動，其原告
      辯稱「行為人無故意或過失者不罰」一說，但「人民不能
      因不知法律，而免除法律責任」，另原告甲○○及乙○○
      二人向船長吳哲夫提出遺棄等告訴，與本案無涉。
    3.依原告等於北部地區巡防局第二一岸巡大隊訪談（調查
      ）筆錄中，船長吳哲夫君陳述「... 先到花瓶嶼讓乘客進
      行水上活動……到達棉花嶼告知乘客各自休閒活動... ，
      可得知訴願人等其進行水上活動 (潛水)確 已進入花瓶嶼
      、棉花嶼，故原告等未經許可擅自於94年9 月16日自台北
      縣萬里漁港搭乘世紀號漁船CT2-6021進入棉花嶼、花瓶嶼
      附近海域進行潛水活動，其活動範圍及進行潛水所在地點
      ，為野生動物保護區之緩衝區，非漁民作業而從事潛水活
      動，經海巡單位製作訪談 (調查)筆 錄在案可稽，業已違
      反野生動物保育法第10條第4 項第4 款公告管制規定，被
      告爰引同法第50條規定裁處罰鍰50,000元，並無不當。
    4.綜上，原告之訴為無理由，請判決駁回。
    理  由
一、按野生動物保育法第10條第1 項規定：「地方主管機關得就
    野生動物重要棲息環境有特別保護必要者，劃定為野生動物
    保護區，擬訂保育計畫並執行之；必要時，並得委託其他機
    關或團體執行。」、同條第4 項第4 款亦規定：「地方主管
    機關得於第1 項保育計畫中就下列事項予以公告管制：．．
    ．4.其他禁止或許可行為。」、同法第50條第1 項第2 款規
    定：「違反第10條第4 項第2 款、第3 款或第4 款公告管制
    事項者，處新台幣5 萬元以上25萬元以下罰鍰。」又基隆市
    棉花嶼及花瓶嶼固經基隆市政府劃定為野生動物保護區，並
    擬定保育計畫報本會同意後，以系爭公告劃定保護區範圍及
    管制事項，並區分為核心區（陸域部分）及緩衝區（海域部
    分），其中緩衝區於每年3 月至9 月海鳥繁殖期間，除「漁
    民作業」外，進入緩衝區者應經基隆市政府許可。可知依被
    告所發布之系爭公告，緩衝區於每年3 月至9 月海鳥繁殖期
    間，如係漁民之作業活動則例外毋需被告核准即可進入該區
    活動。
二、查原告甲○○等3 人於94年9 月16日，自台北縣萬里漁港搭
    乘世紀號漁船（編號：CT2-6021）進入棉花嶼、花瓶嶼附近
    海域進行潛水捕魚作業活動，經被告認定原告等3 人已進入
    棉花嶼、花瓶嶼附近海域進行潛水活動，業已違反系爭公告
    特別管制之事項，而有違反野生動物保育法第50條第1 項第
    2 款之規定之事實，固據提出所據之北部地區巡防局第二一
    岸巡大隊94年10月25日北二一字第0940052856號函及訪談調
    查筆錄（原告甲○○3次 筆錄、乙○○3 次筆錄）、94年10
    月29日北二一字第0940052900號函及訪談調查筆錄（船長吳
    哲夫筆錄、原告丙○○筆錄）為證，固堪認為真實。惟兩造
    主要爭執在：原告等3 人有無違反野生動物保育法第10條第
    4 項及第50條第1 項第2 款之規定？
三、經查：
  (一)原告甲○○等3 人均係領有漁船船員手冊（俗稱漁民證）之
    人員，且均在有效期間內，有渠等之漁船船員手冊影本各附
    本院卷足稽，是渠等均具俗稱漁民證之身分，即洵堪認定。
  (二)次查原告甲○○等3 人所搭乘編號：CT2-6021之船舶，為兼
    營娛樂漁業漁船（下稱系爭漁船），有被告傳真之系爭漁船
    資料可參，再參諸依漁業法第43條規定所訂定之娛樂漁業管
    理辦法（90年7 月31日修正）第4 條第1 項規定：「本辦法
    所稱娛樂漁業漁船，係指現有漁船兼營、改造、汰建，經營
    娛樂漁業之船舶。」是知原告等人所搭乘之船舶，雖為兼營
    娛樂漁業漁船，然其基本屬性仍屬「漁船」應可認定。
  (三)原告等人雖否認渠等活動之水域為被告系爭公告之管制區內
    之棉花嶼及花瓶嶼附近之海域，惟自原告甲○○、乙○○等
    2 人於大海漂流48小時後獲救之初之供陳筆錄，均已直承係
    在棉花嶼及花瓶嶼附近之海域活動，核與駕駛系爭漁船之船
    長吳哲夫之供陳地點相符，分別有上開該等筆錄附原處分卷
    足佐；再對照94年9 月18日中國時報Ａ5 焦點新聞版，記者
    訪問獲救後原告甲○○及乙○○之生存過程，報導：「甲○
    ○、乙○○指出，15日他們在棉花嶼附近海域潛水獵魚，大
    約潛到水底8 至10公尺，打到4 、5 條剝皮魚後，因天色將
    晚．．．」有該中國時報之報導影本附本院卷足考，足認渠
    等之供詞互核一致，是原告等人打魚活動之海域應為棉花嶼
    附近之海域，而屬被告系爭公告之管制海域，亦洵堪認定。
    原告等人否認潛水區域為系爭公告之管制海域，一致指稱船
    長說好要到澎佳嶼，那知船長係開到棉花嶼附近海域，渠等
    均不知情，事後才知道活動水域是棉花嶼附近等云，既與查
    證之事實相忤，自均屬無足憑採。
  (四)惟查原告等3 人均持有漁船船員證即俗稱之漁民證，本可依
    相關法令規定搭乘漁船出海從事打魚活動，渠等3 人既均在
    被告系爭公告管制之海域即緩衝區500 公尺內活動潛水打魚
    ，核屬前開系爭公告之「公告事項」欄三2.「緩衝區（海域
    部分）特別管制事項：(1)漁民於緩衝區內得捕撈漁獲，並依
    漁業法相關規定辦理。(2)每年3 月至9 月海鳥繁殖期間，除
    漁民作業外，進入緩衝區者應經基隆市政府許可。」之例外
    情形，自不須需被告許可即可進入該緩衝區從事捕撈漁獲之
    打魚作業，系爭處分未就原告等3 人是否具有漁民身分，而
    得以不經許可即得在系爭海域打魚之事實加以考量，即僅因
    原告等3 人在管制海域潛水打魚，純屬娛樂性質，即認定有
    違野生動物保育法第10條第4 項及第50條第1 項第2 款之規
    定，並均予科處，其適用法令容有誤解，自難維持。至於原
    告等3 人是否已依相關漁業法令從事打魚作業，例如：「依
    漁業法第12條訂定之船員管理規則第第31條船員不得有下列
    行為：一  違法經營漁業或利用出海作業機會違法從事非漁
    業行為。二重領、冒用、轉借漁船船員手冊或幹部船員執業
    證書。三出海作業期間，聚眾要挾怠工、罷工或故意損毀漁
    船、漁具。四擅離職守或假期屆滿延不回船。五缺乏團結或
    苛索代價，致友船遇難或被劫持。六出海作業時，侵害其他
    國家經濟海域，或擅在中央主管機關明令禁止作業之海域捕
    撈水產生物，或擅自捕撈中央主管機關禁止捕撈之水產  生
    物。七其他違反法令或本規則規定者。」核屬另一問題，不
    能混為一談，在此敘明。
四、綜上，原告等3 人對於所訴系爭海域之事實雖有未合，然系
    爭處分既有上述適用法令之瑕疵，訴願決定未予糾正，均有
    違誤，自應由本院就此違失予以撤銷，發回原處分機關更為
    適法之處分，以符法制，應認原告之訴為有理由。
五、本件訴訟標的金額未逾20萬元，為適用簡易程序事件，本判
    決爰不經言詞辯論為之。
六、本件判決基礎已經明確，兩造其餘主張或陳述，與判決結果
    無影響，不再一一論述。
據上論結，本件原告之訴為有理由，爰依行政訴訟法第98條第3
項前段、236 條、第233 條第1 項，判決如主文。
中    華    民    國    95    年   11     月   30    日
                              第六審判庭
                                  法  官   陳鴻斌
上為正本係照原本作成。
本件以訴訟事件所涉及之法律見解具有原則性者為限，始得於本
判決送達後20日內向本院提出上訴狀並表明上訴理由，如已於本
判決宣示後送達前提起上訴者，應於判決送達後20日內補具上訴
理由（均按他造人數附繕本），且經最高行政法院許可後方得上
訴。
中    華    民    國    95    年    12    月    6     日
                                  書記官  陳清容


司法院資訊處製作；財團法人民間司法改革基金會備份。
